【裁判字號】    99,易,86
【裁判日期】    990513
【裁判案由】    違反著作權法
【裁判全文】
臺灣臺中地方法院刑事判決                99年度易字第86號
公  訴  人  臺灣臺中地方法院檢察署檢察官
被      告  甲○○
選任辯護人  蔡宜宏律師
上列被告因違反著作權法案件，經檢察官提起公訴（98年度偵字
第24987號），本院判決如下：
    主    文
甲○○無罪。
    理    由
一、公訴意旨略以：被告甲○○係設於臺中縣龍井鄉○○○路東
    園巷3弄30號之「彰化影印店」負責人，其店內置有影印機
    ，專以收費代客影印文件、書籍資料為主要營業項目，其明
    知「Journal of Adv anced Nursing」、「Journal of
    Nursing Scholarship」之外文期刊，均係告訴人John
    Wiley& Sons Inc.(約翰威立股份有限公司，下稱告訴人)
    享有著作財產權之語文著作，依我國著作權法第4條第2款及
    世界貿易組織(WTO)「與貿易有關之智慧財產權協定」TRIPS
    之約定，屬受我國著作權法保護之著作物，未經前開著作財
    產權人之同意或授權，不得擅自重製。詎其竟基於擅自以重
    製之方法侵害他人著作財產權之犯意，於民國98年9月15日
    ，在上址，接受不詳姓名年籍之成年人委託，以1頁新臺幣(
    下同)0.6元之代價，非法影印內含上開「Journal of
    Advanced Nursing」1998年第28冊第5期(共245頁)之「A
    Concept Analysis of parent-infantattachment(共11頁)
    全篇論文及「Journal of Nursing Scholarship」1994年第
    26冊第2期(共78頁)之「Transitions：A Central Concept
    in Nursing」(共9頁)全篇論文之「弘光科技大學產科護理
    學講義」牟利。嗣於同年月23日中午12時45分許，經內政部
    警政署保安警察第二總隊第一大隊第二中隊持搜索票搜索上
    址，當場扣得「弘光科技大學產科護理學講義」影印本共7
    本，而得知上情，因認被告甲○○涉違反著作權法第91條第
    1項之擅自以重製之方法侵害他人之著作財產權罪嫌等語。
二、按犯罪事實應依證據認定之，無證據不得認定犯罪事實，刑
    事訴訟法第154條第2項定有明文。次按所謂認定犯罪事實之
    證據，係指足以認定被告確有犯罪行為之積極證據而言，該
    項證據自須適合於被告犯罪事實之認定，始得採為斷罪之資
    料；又認定不利於被告之事實，須依積極證據，苟積極證據
    不足為不利於被告事實之認定時，即應為有利於被告之認定
    ，更不必有何有利之證據；事實之認定，應憑證據，如未能
    發現相當確實證據，或證據不足以證明，自不能以推測或擬
    制之方法，以為裁判之基礎（最高法院29年上字第3105號、
    30年上字第816號、40年台上字第86號判例意旨參照）。且
    刑事訴訟上之證明資料，無論其為直接證據或間接證據，而
    為認定犯罪事實所憑，均須達於通常一般之人均不致有所懷
    疑，而得確信其為真實之程度，始得據為有罪之認定，若其
    關於被告是否犯罪之證明未能達此程度，而有合理懷疑之存
    在，致使無從形成有罪之確信，即不得遽為不利被告之認定
    （最高法院76年台上字第4986號判例意旨參照）。又檢察官
    就被告犯罪事實，應負舉證責任，並指出證明之方法，刑事
    訴訟法第161條第1項定有明文，因此，檢察官對於起訴之犯
    罪事實，應負提出證據及說服之實質舉證責任。倘其所提出
    之證據，不足為被告有罪之積極證明，或其指出證明之方法
    ，無從說服法院以形成被告有罪之心證，基於無罪推定之原
    則，自應為被告無罪判決之諭知（最高法院92年台上字第12
    8號判例意旨參照）。
三、證據能力之說明：按被告以外之人於審判外之陳述，雖不符
    刑事訴訟法第159條之1至第159條之4之規定，而經當事人於
    審判程式同意作為證據，法院審酌該言詞陳述或書面陳述作
    成時之情況，認為適當者，亦得為證據。刑事訴訟法第159
    條之5第1項定有明文。查本判決下列所引用之證據，經公訴
    人、被告及其選任辯護人於本院審理中表示同意作為證據（
    見本院卷第65頁背面-66頁），本院復衡以該等證據作成時
    之情況，應為適當，是可認後述所引用證據之證據能力均無
    疑義，合先敘明。
四、公訴人認為被告涉違反著作權法第91條第1項之擅自以重製
    之方法侵害他人之著作財產權罪嫌，無非係以證人蔡仁惠、
    告訴代理人姜宜君律師之供述，被告供陳為彰化影印店之負
    責人，以影印方法重製「弘光科技大學產科護理學講義」，
    及扣案之上開講義內有「AConcept Analysis of parent-
    infantattachment」、「Transitions：A Central Concept
    in Nursing」論文全文等為證據。並指稱：
（一）被告前於98年間，因影印外國語文著作，違反著作權法案
      件，業經法院判處有期徒刑3月確定，是被告主觀上已知
      應維護他人之著作財產權。於本案中，被告自承其並未取
      得上開論文之著作財產權人授權，逕為他人影印上開講義
      ，內含有告訴人享有著作財產權之上開論文，其主觀上具
      有侵害著作權之犯意。
（二）編輯著作指的是就資料之選擇及編排具有原創性的著作，
      其中選擇及編排的客體，包括受著作權法保護與不受著作
      權法保護之資料。編輯著作的創作行為為「選擇」與「編
      排」行為，欲主張為編輯著作，須其選擇與編排行為具有
      「原創性」；如果祇是用最普通、最常見的方式編排，就
      沒有創作性可言。論文集係編輯著作，倘被告影印整本期
      刊論文集，除侵害各篇文章之單獨著作權外，尚有可能侵
      害編輯著作權，因本件被告係影印上開論文2篇，自構成
      對2個單獨著作權之侵害。
（三）依著作權法第44條至第63條規定之利用他人著作情形，如
      果是在合理範圍內，自無侵害他人著作權，但在具體個案
      中，還必須以著作權法第65條所規定之4個原則來判斷是
      不是「合理使用」。本件被告於警詢時已自承以影印賺取
      費用，可知被告重製上開語文著作，不符著作權法第44條
      至第63條之規定，且被告接受客戶委託影印上開語文著作
      ，目的係在賺取每頁0.2元之利潤，意在牟取私利，非但
      未能促進公益，且將造成未購買如起訴書所載之外文期刊
      之人，只需負擔遠低於市價之影印費用，即能享各該著作
      權人辛苦之智慧結晶，顯然有失公平；且因被告係重製（
      影印）全篇論文，不論就其「質」與「量」均已超越合理
      使用之範圍；再者，被告提供影印如上開論文之服務，使
      客戶不需購買原版期刊書籍，亦能取得書籍內容之資訊，
      自對該書籍著作權人之銷售利得造成損害。是被告開設影
      印店為客戶影印前述之書籍內容，所為之重製行為，已逾
      越合理使用著作物之容許程度。
（四）此外，依據著作權法規定，著作人就其著作專有重製之權
      利，影印是重製之方法，影印他人之著作，不問是否意圖
      營利，除符合著作權法規定合理使用情形之外，應事先取
      得著作權人之同意或授權，否則即屬侵害重製權之行為。
      一般民眾如符合合理使用之規定，固可於合理範圍內，影
      印他人之著作。至於影印店代客影印之部分，除非客人委
      託影印之範圍，合於著作權法所規定之合理使用，從而影
      印店亦無犯重製罪之問題外，當超出合理使用範圍時，影
      印店代客影印書籍，就是重製別人之著作，如果客戶未提
      出著作財產權人同意重製之證明文件，而影印店自己也不
      曾向著作財產權取得重製之授權，當然構成著作權之侵害
      等語。
五、訊據被告甲○○固坦承其於98年9月15日，在其所經營之址
    設臺中縣龍井鄉○○○路東園巷3弄30號「彰化影印店」內
    ，接受真實姓名年籍不詳之成年人士委託，以1頁新臺幣0.
    6元之代價，影印內含「AConcept Analysis of parent-
    infantattachment」及「Transitions：A Central Concept
    in Nursing」全篇論文之「弘光科技大學產科護理學講義」
    之事實，但堅詞否認有上開違反著作權法之犯行，並辯稱：
（一）本案系爭二篇論文之著作財產權人應各歸屬論文作者享有
      ，告訴人未能舉證為系爭二篇論文之著作財產權人或專屬
      被授權人，故告訴人所提告訴並不合法。
（二）被告所為並未該當於著作權法第91條第1項之罪：
    １、被告主觀上並無侵害系爭二篇論文著作財產權之故意。
    ２、被告重製系爭二篇論文，應屬合理使用範圍，不構成著
        作財產權之侵害：
       (1)、扣案「弘光科技大學產科護理學講義」為教學之用
           ，依著作權法第46條規定，應屬合理使用範圍。
       (2)、本案依經濟部智慧財產局所編印頒佈之「校園影印
           教科書問題之說明」宣導資料，依據著作權法第46
           條、第48條、第56條規定均屬合理使用範圍。
       (3)、另系爭二篇論文佔原期刊比例甚微，且扣案之「弘
           光科技大學產科護理學講義」共二百餘頁，被告影
           印之系爭二篇論文合計頁數僅20頁，佔扣案講義全
           部內容尚不及10%，比例亦甚小，且被告僅影印「弘
           光科技大學產科護理學講義」6份，數量亦甚少。
           復且被告係以影印1頁0.6元之代價受委託影印，每
           頁僅獲利0.2元，以影印6本、每本20頁，被告實際
           上亦僅獲利24元，實微乎其微。再者，被告影印扣
           案講義後，並未交付委託影印之人，而將之丟棄於
           垃圾袋中，故實際上亦未造成著作財產權人之損害
           。
       (4)、此外，告訴人發行之系爭二期外文期刊中尚有其他
           論文，衡情一般讀者應不至因被告將該二期刊中之
           一篇論文各影印6份夾雜於扣案講義中，而影響購買
           該期外文期刊之欲念，況如上述，被告實際上並未
           將影印之講義交付與委託影印之人，故被告重製系
           爭二篇論文之行為，顯不至產生「市場替代」效果
           ，對於系爭論文及期刊之潛在市場與現在價值，即
           難謂有重大影響等語。
五、經查：
（一）「Journal of Adv anced Nursing」期刊中之「A
      Concept Analysis of parent-infantattachment」論文
      之著作權人為「Blackwell Science Ltd」乙節，由該論
      文左下著作權標之記載可證。而Blackwell Science Ltd
      於西元2000年與Blackwell Publishers Ltd合併成立
      Blackwell Publishers（Holdings）Ltd，告訴人則於西
      元2006年併購Blackwell Publishers（Holdings）Ltd等
      情，有告訴人提出之「A Concept Analysis of parent-
      infantattachment」論文、John Wilry & Sons lnc.併購
      Blackwell Publishers（Holdings）Ltd證明文件暨中譯
      本在卷可證。又「Journal of Nursing Scholarship」期
      刊中之「Transitions：A Central Concept in Nursing
      」論文部分，該期刊電子版上亦載明「WILEY Inter
      Scienece」之商標，有電子期刊網頁1份在卷可證。是上
      開二篇論文之著作財產權係屬告訴人所有之事實堪予認定
      。
（二）被告於98年9月15日，在其所經營之址設臺中縣龍井鄉○
      ○○路東園巷3弄30號「彰化影印店」內，接受真實姓名
      年籍不詳之成年人士委託，以1頁0.6元之代價，影印內含
      告訴人所有之「Journal of Advanced Nursing」1998年
      第28冊第5期之「A Concept Analysis of parent-
      infantat tachment（共11頁）全篇論文及「Journal of
      Nursing Scholarship」1994年第26冊第2期之「Transiti
      ons：A CentralConcept in Nursing」（共9頁）全篇論
      文之「弘光科技大學產科護理學講義」等事實，為被告所
      自承，並有告訴代理人蔡仁惠於警詢之指訴、告訴代理人
      姜宜君於偵查中之指訴以及營業登記資料公式查詢、搜索
      扣押筆錄、扣押物品目錄表、搜索查扣盜版圖書明細表、
      現場蒐證照片、扣押物品清單、著作財產權證明影本等在
      卷可參。是被告重製系爭二篇論文之事實堪予認定。
（三）被告上開所為是否該當於著作權法第91條第1項之重製罪
      ，尚須審究，查：
    １、本件被告雖前有違反著作權法前科之素行，但本件是否
        該當於著作權法第91條第1項之犯行，仍應獨立判斷，
        尚不得以其曾有違反著作權法前科，即遽認被告於本件
        所為有違反著作權之故意。又本件被告為「彰化影印店
        」之負責人，係受不詳姓名年籍之人委託，而影印扣案
        之「弘光科技大學產科護理學講義」，是其所為重製行
        為有無該當於著作權法第91條第1項之構成要件，應以
        委託影印者之立場為判斷。
    ２、按著作僅供個人參考或合理使用者，不構成著作權侵害
        ，著作權法第91條第4項定有明文。次按依法設立之各
        級學校及其擔任教學之人，為學校授課需要，在合理範
        圍內，得重製他人已公開發表之著作。中央或地方機關
        、依法設立之教育機構或供公眾使用之圖書館，得重製
        已公開發表刊載於期刊之學術論文。著作權法第46條前
        段、第48條之1第2款亦分別定有明文。再按著作之合理
        使用，不構成著作財產權之侵害。著作之利用是否合於
        第44條至第63條規定或其他合理使用之情形，應審酌一
        切情狀，尤應注意下列事項，以為判斷之標準：一、利
        用之目的及性質，包括係為商業目的或非營利教育目的
        。二、著作之性質。三、所利用之質量及其在整個著作
        所占之比例。四、利用結果對著作潛在市場與現在價值
        之影響。著作權法第65條亦有明文。該修法理由中認為
        ：為擴大合理使用之範圍，新法將本條修正改為概括性
        之規定，亦即利用之態樣，即使未符合第44條至第63條
        規定，但如其利用之程度與第44條至第63條規定情形相
        類似或甚而更低，而以本條所定標準審酌亦屬合理者，
        則仍屬合理使用。
    ３、經本院勘驗扣案「弘光科技大學產科護理學講義」，勘
        驗結果：「一、扣案講義共7本。二、每本講義頁數共
        248頁（每張以2頁計），封面記載「弘光科技大學產科
        護理學講義、產科護理組製、98.09」字樣。三、該講
        義第1頁記載「弘光科技大學護理系九十八學年度第一
        學期教學計畫表」。四、告訴人所指「A Concept
        Analysisof pare nt-infanta ttachment」論文位於該
        講義第120-128頁，內容為原論文的全部，及「A
        Central ConceptinNursing」位為該講義第192-202頁
        ，內容為原論文的全部。」，有勘驗筆錄在卷可稽。
    ４、查該講義開宗明義已載明為弘光科技大學護理系98年度
        教學計劃使用，足以認定該講義係為學校授課需要所製
        作。而告訴人所有上開二篇論文在共248頁之「弘光科
        技大學產科護理學講義」中僅佔有20頁，比例甚低，且
        各該論文所編輯之位置，均在各講師所製作講義內容之
        後，顯係供學生研究、參考所用。
    ５、又扣案「弘光科技大學產科護理學講義」內重製上開二
        篇論文之使用目的係為教學，即非為商業目的而使用。
        而該講義除該科系之學生上課使用外，對他人而言並無
        使用價值，且扣案數量僅有7本（含本1本），則依市場
        交易經驗判斷，該講義並無法產生市場流通性，無法產
        生市場替代性，是對原著作之市場價值並無影響。綜上
        說明及綜合著作權法第46條前段、第48條之1第2款、第
        65條之規定可知，本件委託被告影印者使用告訴人所有
        之著作財產權是與公共利益有關之非商業性使用，應屬
        合理使用範圍，依著作權法第91條第4項規定，不構成
        著作財產權之侵害。而被告代客影印之部分，因委託影
        印者委託影印之範圍，合於著作權法所規定之合理使用
        ，從而被告所為亦不構成著作財產權之侵害。
六、綜上所述，被告固有重製告訴人所有上開二篇論文之行為，
    但該行為係屬合理使用範圍。公訴人所舉之證據，尚無法證
    明被告確有違反著作權法第91條第1項之犯行，且本院綜合
    公訴人所提出之證據及卷內之所有直接及間接證據後，認為
    尚無法達到令通常一般之人均不致於有所懷疑，而得確信被
    告確有公訴人所指上開犯行。此外，復查無其他積極之證據
    ，足資證明被告確有上開違反著作權法之犯行，揆諸首揭法
    條及判例、判決意旨，應認不能證明被告犯罪，依法應為被
    告無罪之諭知。
據上論斷，應依刑事訴訟法第301條第1項，判決如主文。
本案經檢察官乙○○到庭執行職務。
中    華    民    國    99    年    5    月    13     日
                  刑事第十二庭    法  官  周玉蘭
以上正本證明與原本無異。
如不服本判決，應於收受送達後10日內向本院提出上訴書狀（應
敘述具體理由並附繕本）。上訴書狀如未敘述理由，應於上訴期
間屆滿後20日內補提理由書於本院。
告訴人或被害人對於判決如有不服具備理由請求檢察官上訴者，
其上訴期間之計算係以檢察官收受判決正本之日期為準。
                                  書記官  黃泰能
中    華    民    國    99    年    5    月    13     日

司法院資訊處製作；財團法人民間司法改革基金會備份。
